【裁判字號】    98,上易,1097
【裁判日期】    990323
【裁判案由】    撤銷贈與
【裁判全文】
臺灣高等法院民事判決                98年度上易字第1097號
上  訴  人  乙○○
被上訴人    丙○○○
訴訟代理人  丁○○
上列當事人間請求撤銷贈與事件，上訴人對於中華民國98年10月
8日臺灣板橋地方法院98年度訴字第1832號第一審判決提起上訴
，經本院於99年3月2日言詞辯論終結，判決如下：
    主      文
原判決廢棄。
被上訴人在第一審之訴駁回。
第一、二審訴訟費用由被上訴人負擔。
    事實及理由
一、被上訴人主張：上訴人係被上訴人之女，被上訴人於民國（
    下同）96年2月間因中風住院，出院後即由被上訴人之子丁
    ○○照顧，惟丁○○因不堪長期照顧被上訴人，乃要求被上
    訴人之4名女兒（包括上訴人在內）共同負擔照顧被上訴人
    之責。於此期間，並曾由被上訴人之姪甲○○代為照顧被上
    訴人一段時間，嗣經甲○○協調結果，被上訴人同意贈與上
    訴人新臺幣（下同）93萬元（下稱系爭贈與），供上訴人支
    付購買自有房屋之頭期款，被上訴人則與上訴人同住，由上
    訴人負責照顧被上訴人終老。詎被上訴人於97年5月間履行
    系爭贈與並遷往上訴人住處與上訴人同住後，上訴人即於同
    年6月26日要求丁○○將被上訴人接回照料，並表示願返還
    被上訴人所贈與之93萬元，然迄未返還。爰依民法第419條
    第2項規定撤銷系爭贈與，並依不當得利之法則，請求上訴
    人返還93萬元，並加付法定遲延利息等語。原審為被上訴人
    勝訴之判決，判命上訴人給付被上訴人93萬元，及自98年7
    月17日起至清償日止，按年息5%計算之利息。被上訴人對於
    上訴人之上訴則聲明駁回上訴。
二、上訴人則以：被上訴人中風罹病期間，曾僱請外籍勞工照料
    ，因被上訴人表示外籍勞工不好相處，乃提議上訴人辭去原
    有工作，替代外勞照顧被上訴人，由被上訴人每月補貼上訴
    人25,000元。嗣因上訴人所承租房屋位於5樓，被上訴人需
    坐輪椅而出入不便，被上訴人遂提議由其贈與上訴人93萬元
    作為購屋頭期款，以購買位於1樓之房屋，然被上訴人所為
    系爭贈與並未附帶任何負擔，且被上訴人與上訴人同住一段
    期間後，係自行要求丁○○將其接回同住，上訴人並無拒絕
    照顧被上訴人之情事，是被上訴人撤銷系爭贈與，並請求上
    訴人返還所贈與款項，實無理由等語，資為抗辯。原審為上
    訴人敗訴之判決，上訴人不服，提起上訴，並聲明：(一)原判
    決廢棄。(二)被上訴人在第一審之訴駁回。
三、經查上訴人係被上訴人之女，被上訴人於97年5月間贈與上
    訴人93萬元供作上訴人購買房屋之頭期款，嗣被上訴人於98
    年5月27日以上訴人不履行照顧被上訴人之義務為由，發函
    向上訴人為撤銷系爭贈與之意思表示等情，有戶籍謄本、存
    證信函、存摺交易往來明細查詢表及客戶歷史交易清單可證
    （見原法院98年度司重調字第71號卷第6、14頁，原審卷第1
    7、18頁）。又被上訴人前以上訴人於97年5月間以購買房屋
    為由，向被上訴人借款93萬元，惟上訴人拒不返還該借款，
    涉犯詐欺罪嫌為由，向台灣板橋地方法院檢察署（下稱板橋
    地檢署）提起刑事告訴，經板橋地檢署檢察官以98年度偵緝
    字第666號為不起訴處分，亦有該不起訴處分書可稽（見原
    法院98年度司重調字第71號卷第5頁），且為兩造所不爭執
    ，均堪信為真實。
四、按贈與附有負擔者，如贈與人已為給付而受贈人不履行其負
    擔時，贈與人得請求受贈人履行其負擔，或撤銷贈與；又贈
    與之撤銷，應向受贈人以意思表示為之；贈與撤銷後，贈與
    人得依關於不當得利之規定，請求返還贈與物，民法第412
    條第1項、第419條分別定有明文。被上訴人主張系爭贈與係
    附有上訴人應照顧被上訴人終老之負擔，而上訴人故不履行
    其負擔等語；惟為上訴人所否認，並以前詞置辯。經查：
  (一)據證人甲○○在本院到場證稱：「被上訴人於94、95年間有
    繼承一筆財產，大約600多萬元，96年2月被上訴人中風住院
    ，後來病情好轉，要送到丁○○的家，但丁○○拒絕，我堅
    持，所以才送過去，他請了一名外勞，期間住不到1個月，
    丁○○將被上訴人送到我家，一住20幾天，被上訴人覺得不
    好意思要回去，結果不到3天，丁○○又將被上訴人以計程
    車送來我家，丁○○自己在開計程車不載他來，卻叫別的計
    程車送來，3個月來我家住了80幾天，…被上訴人說她想去
    上訴人那裡住，但是上訴人住在5樓不方便，被上訴人想買1
    間1樓的房子較為方便，就給上訴人一筆錢付頭期款，這筆
    錢的金額我不知道，她本來要我處理，但我不願意，所以不
    知那筆錢是多少，被上訴人還說要把外勞辭掉，把付給外勞
    的錢再加5千元給上訴人，所以被上訴人答應給上訴人每月2
    萬5千元，但上訴人要照顧被上訴人」等語（見本院卷第37
    頁背面）。又證人甲○○在上開刑事案件偵查中亦到庭證稱
    ：「…我把他（即被上訴人）4個女兒及媳婦（請）過來，
    告訴人（即被上訴人）本人亦在場，黃金燈也在，因為被告
    （即上訴人）有離婚，生活比較苦，所以就（由）告訴人出
    錢付購屋頭期款給被告，並由被告付貸款，被告則負照顧告
    訴人後半輩子之責」，「早在協調前我就有跟告訴人說，拿
    錢給被告買房子，讓被告照顧告訴人，告訴人也同意。這樣
    做就是要被告雖然得到房屋頭期款，但是必須照顧告訴人後
    半輩子」等語（見板橋地檢署98年度偵緝字第666號卷第54
    至55頁）；又證人黃金燈亦在上開刑事案件偵查中到庭證稱
    ：其於協調當天有在場，證人甲○○在偵查中所證述上開情
    節屬實等語（見板橋地檢署98年度偵緝字第666號卷第54至
    55頁）。足證被上訴人所為系爭贈與係附有上訴人須照顧被
    上訴人終老之負擔。
  (二)被上訴人於97年5月間履行系爭贈與之給付義務後，即前往
    上訴人住處與上訴人同住，嗣於同年6月26日由丁○○將被
    上訴人接回與丁○○同住等情，此為兩造所不爭執。被上訴
    人雖主張係上訴人拒絕繼續照顧被上訴人，而將被上訴人趕
    出家門等語；惟為上訴人所否認，並抗辯係被上訴人主動要
    求與丁○○同住等語。查證人甲○○在上開刑事案件偵查中
    證稱：「因為告訴人兒子（即丁○○）向告訴人要錢，但是
    女兒擔心母親之後沒有錢，所以不答應，之後就鬧翻，告訴
    人就叫他兒子接他走」等語（見板橋地檢署98年度偵緝字第
    666號卷第54頁）；復於本院到場證稱：「上訴人與被上訴
    人同住之後，丁○○每天打電話給被上訴人要錢，後來被上
    訴人被煩到沒辦法，只好叫丁○○把她接回去，不是上訴人
    把被上訴人趕出去」等語（見本院卷第37頁背面）；復經參
    諸上訴人在本院審理中表明其願意照顧被上訴人，而被上訴
    人則表示其不願意由上訴人照顧等情（見本院卷第25頁背面
    ），足證被上訴人由丁○○接回同住，乃係基於被上訴人之
    意願，而非上訴人拒絕履行照顧被上訴人之義務。
  (三)被上訴人所為系爭贈與固附有上訴人須照顧被上訴人終老之
    負擔，然被上訴人自97年6月26日起未與上訴人同住接受上
    訴人照顧，而前往丁○○住處與其同住，乃係應被上訴人之
    要求所為，而非上訴人不履行其負擔，已如前述，則被上訴
    人以上訴人不履行系爭贈與所附負擔為由，主張撤銷系爭贈
    與，於法自有未合，尚不生撤銷之效力。
五、綜上所述，系爭贈與既未經被上訴人合法撤銷，上訴人受領
    被上訴人所贈與之93萬元，即非無法律上之原因而受有利益
    ，是被上訴人依不當得利之法則，請求上訴人返還93萬元，
    並附加法定遲延利息，為無理由，不應准許。從而，原審所
    為上訴人敗訴之判決，即有未洽，上訴意旨指摘原判決不當
    ，求予廢棄改判，為有理由，應予准許。
六、至兩造其餘之攻擊或防禦方法及未經援用或進行調查之證據
    ，經本院斟酌後，認為均不足以影響本判決之結果，自無予
    以調查或逐一詳予論駁之必要。附此敘明。
七、據上論結，本件上訴為有理由，依民事訴訟法第450條、第
    78條，判決如主文。
中    華    民    國    99    年    3    月    23    日
                    民事第四庭
                        審判長法  官  張劍男
                              法  官  陳靜芬
                              法  官  彭昭芬
正本係照原本作成。
不得上訴。
中    華    民    國    99    年    3     月    24    日
                              書記官  丁華平

司法院資訊處製作；財團法人民間司法改革基金會備份。
